臺灣士林地方法院民事判決
111年度訴字第271號
原      告  凱基商業銀行股份有限公司


法定代理人  魏寶生  
訴訟代理人  陳勇全  
            林盟凱  
            穆信堅  

被      告  蘇玉文  

            蘇堅訓  
            蘇秀卿  

            蘇秀環  
            蘇子鈴  
上列當事人間代位請求分割遺產事件，本院於民國111年7月13日
言詞辯論終結，判決如下：
    主  文
被告與原告之債務人蘇雅慧公同共有被繼承人蘇錦章所遺如附表
一所示之遺產，應依附表一「分割方法欄」所示之分割方法分割
。
訴訟費用由原告負擔如附表二「訴訟費用負擔比例」欄編號一所
示比例，由被告負擔如附表二「訴訟費用負擔比例」欄編號二至
六所示比例，由原告及被告連帶負擔如附表二「訴訟費用負擔比
例」欄編號七所示比例。
    事  實  及  理  由
一、本件被告蘇玉文、蘇秀卿、蘇秀環未於言詞辯論期日到場，
    核無民事訴訟法第386 條各款所列情形，爰依原告之聲請，
    由其一造辯論而為判決。
二、原告主張：訴外人蘇雅慧積欠原告新臺幣（下同）8萬1364
    元暨利息之債務，而訴外人蘇雅慧、蘇賴桃與被告民國於10
    8年12月28日共同繼承訴外人蘇錦章如附表一所示之遺產（
    下稱系爭遺產），嗣訴外人蘇賴桃於111年1月24日死亡，繼
    承人為訴外人蘇雅慧與被告，惟訴外人蘇雅慧與被告迄今就
    系爭遺產尚未達成分割協議，致原告無法聲請拍賣，已妨礙
    原告對訴外人蘇雅慧債權之實現，則系爭遺產無不能分割之
    情形，訴外人蘇雅慧怠於行使分割遺產之權利，原告為保全
    債權，爰依民法第242 條、第1164條規定，代位訴外人蘇雅
    慧請求分割系爭遺產為分別共有等語。並聲明：如主文第1
    、2 項所示。
三、被告蘇子鈴、蘇玉文、蘇堅訓抗辯：附表一編號11之建物由
    訴外人蘇錦章依其應有部分1/3管理使用，訴外人蘇錦章並
    將其管理使用部分拆除，援用原有之前後兩面土石牆改建為
    磚造建物，嗣另在旁邊增建，改建建物與增建建物之內部相
    通；附表一編號12、13之存款有用作訴外人蘇錦章之喪葬費
    用等語。被告蘇秀卿、蘇秀環未於言詞辯論期日到場，亦無
    提出準備書狀作任何聲明或陳述。
四、得心證之理由：
㈠、按債務人怠於行使其權利時，債權人因保全債權，得以自己
    之名義，行使其權利，民法第242 條前段定有明文。且此項
    代位權行使之範圍，依同法第243 條但書規定之旨趣推之，
    尚不以保存行為為限，凡以權利之保存或實行為目的之一切
    審判上或審判外之行為，諸如假扣押、假處分、聲請強制執
    行、實行擔保權、催告、提起訴訟等，皆得由債權人代位行
    使。次按繼承人有數人時，在分割遺產前，各繼承人對於遺
    產全部為公同共有；繼承人得隨時請求分割遺產，但法律另
    有規定或契約另有訂定者，不在此限，此觀諸同法第1151條
    、第1164條規定甚明。查原告主張其為訴外人蘇雅慧之債權
    人，被告與訴外人蘇雅慧、蘇賴桃於108年12月28日共同繼
    承訴外人蘇錦章所遺之系爭遺產，訴外人蘇賴桃於111年1月
    24日死亡，繼承人為訴外人蘇雅慧及被告，系爭遺產目前尚
    為被告與訴外人蘇雅慧公同共有，致原告無從聲請拍賣以實
    現債權等事實，業據原告提出臺灣桃園地方法院債權憑證、
    土地登記謄本及異動索引、訴外人蘇雅慧之國稅局財產清單
    資料、本院民事執行處111 年1 月6 日士院擎110司執快字
    第73362號函（本院卷第20至75頁），臺北市松山地政事務
    所檢送之土地之繼承登記卷宗（本院卷第88至111頁），及
    被告提出訴外人蘇錦章之南港區農會及中研院郵局存摺交易
    明細（本院卷第300至302頁）可證。是以，訴外人蘇雅慧積
    欠原告8萬1364元暨利息債務未償，經原告聲請對其為強制
    執行，因訴外人蘇雅慧與被告公同共有訴外人蘇錦章所遺之
    系爭遺產未為分割，原告為求執行受償，提起本件訴訟，主
    張其為保全債權，依民法第242 條規定代位行使訴外人蘇雅
    慧請求分割遺產之權利，訴請裁判分割系爭遺產，自屬有據
     。
㈡、按公同共有物之分割，除法律另有規定外，準用關於共有物
    分割之規定，民法第830 條第2 項定有明文。次按裁判分割
    共有物訴訟，為形成訴訟，其事件本質為非訟事件，究依何
    種方式為適當，法院有自由裁量之權，雖應斟酌當事人之聲
    明、共有物之性質、經濟效用及全體共有人之利益等公平決
    之，不受當事人聲明之拘束。經查：
 1、依上開南港區農會、中研院郵局存摺影本及南港區農會交易
    明細(本院卷第322頁)，可知，上開南港區農會存款於108年
    12月28日訴外人蘇錦章死亡時，餘額為3萬5254元，於109年
    1月8日提領3萬4000元，嗣該帳戶陸續於同年1月20日、同年
    1月20日、同年9月30日匯入以訴外人蘇錦章為給付對象之款
    項7256元、1196元、1927元，另迄本院言詞辯論終結時有數
    筆利息計5元；上開中研院郵局存款於108年12月28日訴外人
    蘇錦章死亡時，餘額為10萬1779元，於109年1月8日提領10
    萬30元，嗣有數筆利息計15元，至111年5月30日由被告蘇子
    鈴辦理終止帳戶，提領該帳戶餘額為1764元。又被告蘇子鈴
    、蘇堅訓抗辯：上開南港區農會及中研院郵局存款由訴外人
    蘇子鈴提領之3萬4000元、10萬30元係用作支付訴外人蘇錦
    章之喪葬費等語，且原告亦不爭執3萬4000元係用以支付訴
    外人蘇錦章之喪葬費用（本院卷第314頁）。是本院審酌上
    情，及上開2筆款項提領之時間，距訴外人蘇錦章死亡日期
    不久，且合計13萬4030元，亦未逾訴外人蘇錦章之喪葬費用
    23萬1300元，有被告提出之喪葬費用收據（本院卷第298頁
    ）可稽，堪認被告蘇子鈴、蘇堅訓抗辯上開2筆提領款項合
    計13萬4030元已用作支付訴外人蘇錦章之喪葬費用而不存在
    一事，應屬可採。故上開南港區農會存款扣除3萬4000元喪
    葬費用後之存款合計1萬1638元（計算式：35254-34000+725
    6+1196+1927+5=11638）、中研院郵局存款扣除喪葬費用後
    之經被告蘇子鈴辦理結清之提領之現金1764元，均應列為訴
    外人蘇錦章之遺產。準此，訴外人蘇錦章所遺之遺產除附表
    編號1至11所示之不動產外，尚包括上述之存款1萬1638元及
    現金1764元。
 2、就系爭遺產之分割方法，原告主張應依附表二應繼分欄所示
    之應繼分比例，分割為分別共有，其中訴外人蘇賴桃繼承自
    訴外人蘇錦章之部分，因訴外人蘇賴桃之遺產並非原告請求
    代位分割之標的，是該部分由訴外人蘇雅慧與被告繼續維持
    公同共有等語。本院審酌此分割方法係將訴外人蘇雅慧及被
    告繼承自訴外人蘇錦章之系爭遺產之公同共有關係改為分別
    共有關係，並不損及各共有人之利益。且各共有人若取得分
    別共有，對於所分得之應有部分均得自由單獨處分、設定負
    擔，可避免公同共有關係久延致影響彼此權益，對於各共有
    人較為有利，認此分割方法應屬合理而可採。從而，就附表
    一編號1至11所示之遺產依各繼承人之應繼分比例7分之1，
    分割為分別共有，且其中訴外人蘇賴桃繼承自訴外人蘇錦章
    之部分，由訴外人蘇雅慧與被告繼續維持公同共有。另就附
    表一編號12之現金、編號13之存款，則依附表一編號12、13
    分割方法所示之方法分割。
五、按因共有物分割、經界或其他性質上類似之事件涉訟，由敗
    訴當事人負擔訴訟費用顯失公平者，法院得酌量情形，命勝
    訴之當事人負擔其一部，民事訴訟法第80條之1 定有明文。
    而各繼承人均得隨時請求分割遺產，且裁判分割遺產乃形成
    訴訟，法院決定遺產分割之方法時，應斟酌何種分割方法較
    能增進共有物之經濟效益，並兼顧全體繼承人之利益，以決
    定適當之分割方法，不受原告聲明之拘束，亦不因何造起訴
    而有不同。又代位分割遺產之訴，係由原告以自己名義主張
    代位權，以保全債權為目的而行使債務人之遺產分割請求權
    ，原告與被告之間實屬互蒙其利。是以，原告代位訴外人蘇
    雅慧提起本件訴訟雖有理由，惟本院認關於訴訟費用之負擔
    ，應由原告及被告負擔，較屬公允，爰諭知訴訟費用之負擔
    如主文第3 項所示。
六、據上論結，原告之訴為有理由，依民事訴訟法第385 條第1
    項前段、第78條，判決如主文。
中　　華　　民　　國　　111 　年　　8 　　月　　3 　　日
                  民事第一庭法  官  劉逸成
以上正本係照原本作成。
如對本判決上訴須於判決送達後 20 日內向本院提出上訴狀。如
委任律師提起上訴者，應一併繳納上訴審裁判費。
中　　華　　民　　國　　111 　年　　8 　　月　　3 　　日
                            書記官  康雅婷
附表一（蘇錦章之遺產）
編號 遺產 分割方法 1 土地：臺北市○○區○○段○○段000地號(權利範圍：全部) 依附表二應繼分比例欄所示之比例分割為分別共有，惟其中蘇賴桃分配之應有部分1/7，由其繼承人蘇玉文等6人公同共有。 2 土地：臺北市○○區○○段○○段00000地號(權利範圍：全部) 同上 3 土地：臺北市○○區○○段○○段00000地號(權利範圍：全部) 同上 4 土地：臺北市○○區○○段○○段00000地號(權利範圍：全部) 同上 5 土地：臺北市○○區○○段○○段000地號(權利範圍：應有部分1/12) 同上 6 土地：臺北市○○區○○段○○段00000地號(權利範圍：全部) 同上 7 土地：臺北市○○區○○段○○段000地號(權利範圍：全部) 同上 8 土地：新北市○○區○○段000地號 (權利範圍：應有部分1/6) 同上 9 土地：新北市○○區○○段000地號 (權利範圍：應有部分1/18) 同上 10 土地：新北市○○區○○段0000地號 (權利範圍：應有部分1/6) 同上 11 未辦所有權第一次登記建物：舊門牌號碼臺北市○○區○○路00號(權利範圍：應有部分1/3) 同上 12 現金：1764元(原中研院郵局帳號00000000000000存款，現由蘇子鈴持有中) 依附表二所示應繼分比例各分配1/7，原由蘇賴桃分配之1/7，由蘇玉文等6人公同共有。 13 存款：（帳號）南港區農會帳號00000000000000，（金額）1萬1638元 同上 
附表二
編號 繼承人 應繼分比例 訴訟費用負擔比例 1 蘇雅慧 1/7 1/7 2 蘇玉文 1/7 1/7 3 蘇堅訓 1/7 1/7 4 蘇秀卿 1/7 1/7 5 蘇秀環 1/7 1/7 6 蘇子鈴 1/7 1/7 7 蘇玉文、蘇堅訓、蘇秀卿、蘇雅慧、蘇秀環、蘇子鈴(原由蘇賴桃繼承，其死亡後，由蘇玉文等6人公同共有) 1/7(原由蘇賴桃繼承，其死亡，故由蘇玉文等6人公同共有) 1/7(由原告與蘇玉文、蘇堅訓、蘇秀卿、蘇秀環、蘇子鈴連帶負擔)